【裁判字號】    97,訴,590
【裁判日期】    980112
【裁判案由】    返還土地等
【裁判全文】
臺灣新竹地方法院民事判決               97年度訴字第590號
原      告  國防部總政治作戰局
法定代理人  甲○○
訴訟代理人  洪大明律師
複代理人    戊○○
被      告  丙○○
被      告  丁○○
上  一  人
訴訟代理人  乙○○
上列當事人間請求返還土地等事件，本院於民國97年12月29日辯
論終結，判決如下：
    主  文
被告丙○○應將坐落新竹市○○段二０八一－四地號土地上，如
附圖所示編號A 部分面積二０平方公尺、D 部分面積一三平方公
尺、E 部分面積二七平方公尺、F 部分面積一．四三平方公尺之
地上物及將坐落同市段二０八三地號土地上，如附圖所示編號B
部分面積一二平方公尺、C 部分面積０．五九平方公尺之地上物
均拆除，並將前開占用土地返還原告。
被告丁○○應將坐落新竹市○○段二０八一－四地號土地上，如
附圖所示編號G 部分面積一七平方公尺之地上物及將坐落同市段
二０八二－二地號土地上，如附圖所示編號H 部分面積一平方公
尺之地上物均拆除，並將前開占用土地返還原告。
被告丙○○應給付原告新台幣壹拾壹萬陸仟捌佰玖拾陸元及自民
國九十七年九月九日起至返還土地之日止，按年給付原告新台幣
貳萬仟佰捌拾元。
被告丁○○應給付原告新台幣貳萬捌仟佰伍拾元及自民國九十
七年九月九日起至返還土地之日止，按年給付原告新台幣伍仟陸
佰柒拾元。
訴訟費用由被告丙○○負擔八分之三、丁○○負擔八分之一，餘
由原告負擔。
本判決於原告以新臺幣伍拾伍萬元為被告丙○○；以新臺幣壹拾
伍萬元為被告丁○○供擔保後，均得假執行。
    事實及理由
甲、程序方面：
    按訴狀送達後，原告不得將原訴變更或追加，但擴張或減縮
    應受判決事項之聲明者，不在此限；被告於訴之變更或追加
    無異議，而為本案之言詞辯論者，視為同意變更或追加，民
    事訴訟法第255 條第1 項第3 款及第2 項分別定有明文。查
    本件原告起訴時，原係聲明請求：(一)被告丙○○應將坐落新
    竹市○○段2081－4 地號土地（以下簡稱系爭2081－4 地號
    土地）上，如起訴狀附圖所示橘色位置，面積約132 平方公
    尺（以實測為準）之建物拆除後，將土地返還予原告。(二)被
    告丁○○應將系爭2081－4 地號土地上，如起訴狀附圖所示
    黃色位置，面積26平方公尺（以實測為準）之建物拆除後，
    將土地返還予原告。(三)被告丙○○應給付原告新台幣（下同
    ）415,800 元及自起訴狀繕本送達翌日（即97年9 月9 日）
    起至拆除占用建物返還土地之日止，按年給付原告83,160元
    。(四)被告丁○○應給付原告81,900元及自起訴狀繕送達翌日
    （即97年9 月9 日）起至拆除占用建物返還土地之日止，按
    年給付原告16,380元。嗣經本院會同兩造及新竹市地政事務
    所勘測被告所有地上物占用原告所有系爭2081－4 地號土地
    之位置及面積後，原告乃於訴訟中進行中，更正訴之聲明為
    ：(一)被告丙○○應將系爭2081－4 地號土地上，如附圖所示
    編號A 部分面積20平方公尺、D 部分面積13平方公尺、E 部
    分面積27平方公尺、F 部分面積1.43平方公尺之地上物及將
    坐落新竹市○○段2083地號土地（以下簡稱系爭2083地號土
    地）上，如附圖所示編號B 部分面積12平方公尺、C 部分面
    積0.59平方公尺之地上物均拆除，並將前開占用土地返還原
    告。(二)被告丁○○應將系爭2081－4 地號土地上，如附圖所
    示編號G 部分面積17平方公尺之地上物及將坐落新竹市○○
    段2082－2 地號土地（以下簡稱系爭2082－2 地號土地）上
    ，如附圖所示編號H 部分面積1 平方公尺之地上物均拆除，
    並將前開占用土地返還原告。(三)被告丙○○應給付原告233,
    701 元及自起訴狀繕本送達翌日起至返還土地之日止，按年
    給付原告46,767元。(四)被告丁○○應給付原告56,700元及自
    起訴狀繕本送達翌日起至返還土地之日止，按年給付原告11
    ,340 元 。則原告所為前開訴之追加、減縮，均核與前開規
    定相符，而被告對原告所為前開訴之追加或減縮均無異議，
    並為本案之言詞辯論程序，揆諸前開規定，核無不合，應予
    准許。
乙、實體方面：
壹、原告主張：
一、緣系爭2081－4 地號、2083地號、2082－2 地號三筆土地均
    係屬中華民國之國有土地，且均交由原告管理，詎被告丙○
    ○竟無權占用系爭2081－4 地號及2083地號土地，被告丁○
    ○亦無權占用系爭2081－4 及2082－2 地號土地，並各於其
    上搭建如附圖所示之地上物使用，是被告均無占有使用原告
    所管理前開土地之合法權源，自屬無權占有，原告即得本於
    管理人代為行使民法第767 條物上請求權之法律關係，分別
    訴請被告丙○○拆除如附圖所示編號A 、B 、C 、D 、E 、
    F 部分土地上之地上物，及訴請被告丁○○拆除如附圖所示
    編號G 、H 部分土地上之地上物，並將各所占用之土地返還
    予原告。又被告丙○○所有之地上物既無權占用原告所有系
    爭2081－4 、2083地號土地如附圖所示編號A 、B 、C 、D
    、E 、F 部分土地，而被告丁○○所有之地上物亦無權占用
    原告所有系爭2081－4 、2082－2 地號土地如附圖所示編號
    G 、H 部分土地，自已侵害原告使用收益之權限，則被告因
    而受有相當於租金之利益，並致原告受有相當於租金之損害
    ，是原告自得依民法第179 條之規定，分別訴請被告返還占
    用前開土地所受相當於租金之不當得利，查原告所有系爭20
    81－4 、2083、2082－2 地號土地位於新竹市○○路○段之
    繁榮區段，附近商家林立，交通方便，爰請求均依申報地價
    年息百分之10計算被告丙○○無權占用如附圖所示系爭2081
    －4 、2083地號部分土地、被告丁○○無權占用如附圖所示
    系爭2081－4 、2082－2 地號部分土地相當於租金之不當得
    利，茲計算被告丙○○部分每年應給付相當於租金之不當得
    利為46,767元，起訴前5 年應給付相當於租金之不當得利為
    233,701 元（即61.43 ×6300×10% ×5 ＋12.59 ×6300×
    10% ＋12.59 ×6407×10% ×4=233701）；被告丁○○部分
    每年應給付相當於租金之不當得利為11,340元，起訴前5 年
    應給付相當於租金之不當得利為56,700元（即18×63 00 ×
    10 %×5=56700） 。
二、準此，爰依民法第767 條、第179 條之規定提起本件訴訟，
    並聲明：(一)被告丙○○應將系爭2081－4 地號土地上，如附
    圖所示編號A 部分面積20平方公尺、D 部分面積13平方公尺
    、E 部分面積27平方公尺、F 部分面積1.43平方公尺之地上
    物及將系爭2083地號土地上，如附圖所示編號B 部分面積12
    平方公尺、C 部分面積0.59平方公尺之地上物均拆除，並將
    前開占用土地返還原告。(二)被告丁○○應將系爭2081－4 地
    號土地上，如附圖所示編號G 部分面積17平方公尺之地上物
    及將系爭2082－2 地號土地上，如附圖所示編號H 部分面積
    1 平方公尺之地上物均拆除，並將前開占用土地返還原告。
    (三)被告丙○○應給付原告233,701 元及自起訴狀繕本送達翌
    日起至返還土地之日止，按年給付原告46,767元。(四)被告丁
    ○○應給付原告56,7 00 元及自起訴狀繕本送達翌日起至返
    還土地之日止，按年給付原告11,340元。(五)原告願供擔保，
    請准為假執行之宣告。
貳、被告部分：
一、被告丙○○以：
    伊之前是向建商購買坐落新竹市○○段2081－17、2081－25
    地號二筆土地及其上門牌號碼新竹市○○路○段620 巷4 弄
    7 、17號二棟建物，因為伊買的是邊間的建物，建商告知旁
    邊的毗鄰的土地可以使用，並幫伊增建如附圖所示編號A 、
    B 、C 、D 、E 、F 部分土地上之地上物，現均由伊占有使
    用中，嗣因土地所有權人放棄系爭2081－4 地號土地而由國
    家取得所有權，伊是否可享有優先承購所占用土地之權利等
    語置辯，並聲明：原告之訴駁回。
二、被告丁○○則以：
    其向建商購買坐落新竹市○○段2081－5 地號土地及其上門
    牌號碼新竹市○○路○段620 巷5 弄2 號建物，其於購買前
    開房地後即在其旁增建如附圖所示編號G 、H 之地上物使用
    迄今，期間原告均未曾告知其有無權占有原告所管理系爭20
    81－4 、2082－2 地號土地之情形，且因之前未經鑑界，亦
    不知其有占用到原告所管理之系爭2081－4 、2082－2 地號
    土地，又建商係將建案全部銷售完畢後，才分割出系爭2081
    －4 地號之溝地，亦係於74年間始拋棄系爭2081－4 地號溝
    地之所有權，而由國家取得所有權，其希望原告可將所管理
    之系爭三筆土地歸回國有財產局管理，再由其向國有財產局
    承購所占用之土地等語資為抗辯，並聲明：原告之訴駁回。
、得心證之理由：
一、查原告主張系爭2081－4 、2083、2082－2 地號三筆土地均
    屬中華民國所有，交由原告管理，而被告丙○○所有如附圖
    所示編號A 之地上物，占用系爭2081－4 地號土地面積20平
    方公尺，編號B 之地上物，占用系爭2083地號土地面積12平
    方公尺，編號C 之地上物，占用系爭2083地號土地面積0.59
    平方公尺，編號D 之地上物，占用系爭2081－4 地號土地面
    積13平方公尺，編號E 之地上物，占用系爭2081－4 地號土
    地面積27平方公尺，編號F 之地上物，占用系爭2081－4 地
    號土地面積1.43平方公尺，至被告丁○○所有如附圖所示編
    號所示編號G 之地上物，占用系爭2081－4 地號土地面積17
    平方公尺，編號H 之地上物，占用系爭2082－2 地號土地面
    積1 平方公尺之事實，業據其提出與所述相符之土地登記謄
    本及現況照片等件為證，且據本院會同兩造至現場勘驗明確
    ，復經囑託新竹市地政事務所派員實施測量，亦有勘驗筆錄
    及土地複丈成果圖等件在卷可稽，自堪信原告前開主張為真
    實。
二、至原告主張被告均無占有使用原告所管理系爭2081－4 、20
    83、2082－2 地號三筆土地之正當權源等情，則為被告所否
    認，並分別以前揭情詞置辯。是本件所應審究兩造之爭點厥
    為：（一）被告是否有占有使用原告所管理系爭三筆土地之
    正當權源？（二）若無，則原告分別請求被告給付相當於租
    金之不當得利，其金額各以多少為合理，茲論述如下：
(一)被告是否有占有使用原告所管理系爭三筆土地之正當權源？
  1.按當事人主張有利於己之事實者，就其事實有舉證之責任，
    民事訴訟法第277 條定有明文；又原告對於自己主張之事實
    已盡證明之責後，被告對其主張，如抗辯其不實並提出反對
    之主張者，則被告對其反對之主張，亦應負證明之責，此為
    舉證責任分擔之原則，最高法院18年上字第2855號著有判例
    可資參照。經查，原告為系爭2081－4 、2083、2082－2 地
    號土地之管理機關，至被告各所有之各該地上物分別占用如
    附圖所示之土地使用等情，已如前述，則揆諸前開說明，被
    告自應就其有占有使用原告所管理系爭2081－4 、2083、20
    82－2 地號土地之正當權源負舉證責任。
  2.本件被告丙○○、丁○○雖均辯稱其等係分別徵得原告之前
    手即系爭2081－4 、2083、2082－2 地號土地之原所有權人
    之同意，始分別於系爭三筆土地上建築如附圖所示之地上物
    使用云云，並固據被告丁○○提出台灣省新竹縣土地登記簿
    謄本、新竹縣政府建設局使用執照及新竹市○○段226 、22
    4 、225 －2 地號三筆土地之舊地籍圖謄本等件為證。惟查
    被告丁○○所提之前開文書證據均無足資為其有占有使用原
    告所管理系爭2081－4 、2082－2 地號土地之合法權源之有
    利認定，且查，系爭2081－4 地號土地固係因前手之土地所
    有權人於74年間拋棄其土地所有權，而經由中國民國登記取
    得土地所有權，並交由原告管理，然系爭2083地號土地係於
    34年間即由中華民國接管而登記取得所有權，至系爭2082－
    2 地號土地則係於67年間經中華民國為第一次登記而取得所
    有權，嗣並均交由原告管理，此觀系爭三筆土地之土地登記
    謄本之記載自明，則被告丙○○、丁○○辯稱關於其等分別
    占用系爭2083、2082－2 地號土地，曾得原土地所有權人同
    意云云，自非足採。至被告丙○○、丁○○就其等所辯關於
    占用系爭2081－4 地號土地曾徵得原告之前手同意云云，姑
    不論其等並未能提任何證據以實其說，揆諸前開說明，其等
    前開所辯已難認足採。況縱認其等曾徵得原告之前手同意始
    建造如附圖所示之各該地上物使用，惟基於債之相對性原則
    ，被告丙○○、丁○○亦無從執其等與前手之使用借貸契約
    對抗原告，此外，被告就其等究有何占有使用原告所管理系
    爭三筆土地之合法權源，均未能舉證以實其說，則其等前開
    所辯實非足採。
  3.按國有土地撥給各地國家機關使用者，名義上雖仍為國有，
    實際上即為使用機關行使所有人之權利，故准由管領機關起
    訴，代國家主張所有權人之權利，最高法院著有51年台上字
    第2680號著有判例足資參照；又所有權人對於無權占有或侵
    奪其所有物者，得請求返還之；對於妨害其所有權者，得請
    求除去之，民法第767 條定有明文。經查，原告既為系爭3
    筆國有土地之管理機關，而被告分別無權占用如附圖所示各
    該土地等情，業如前述，則原告本於管理人代為行使民法第
    767 條所有物返還請求權之法律關係，分別訴請被告丙○○
    應將系爭2081－4 地號土地上，如附圖所示編號A 部分面積
    20 平 方公尺、D 部分面積13平方公尺、E 部分面積27平方
    公尺、F 部分面積1.43平方公尺之地上物及將系爭2083地號
    土地上，如附圖所示編號B 部分面積12平方公尺、C 部分面
    積0.59平方公尺之地上物均拆除，並將前開占用土地返還原
    告；被告丁○○應將系爭2081－4 地號土地上，如附圖所示
    編號G 部分面積17平方公尺之地上物及將系爭2082－2 地號
    土地上，如附圖所示編號H 部分面積1 平方公尺之地上物均
    拆除，並將前開占用土地返還原告，均核屬於法有據，應予
    以准許。
(二)原告分別請求被告給付相當於租金之不當得利，其金額各以
    多少為合理：
    按無法律上之原因而受利益，致他人受損害者，應返還其利
    益。雖有法律上之原因，而其後已不存在者，亦同；民法第
    179 條定有明文。又無權占有他人之房屋或土地，可獲得相
    當於租金之利益為社會通常之觀念，最高法院61年度臺上字
    第1695號判例意旨參照；再基地租金之數額，除以基地申報
    地價為基礎外，尚須斟酌基地之位置，工商業繁榮之程度，
    承租人利用基地之經濟價值及所受利益等項，並與鄰地租金
    相比較，以為決定，並非必達申報總地價年息百分之10最高
    額，此並有最高法院68年度台上字第3071號判例可資參照。
    查被告均無占有使用原告所管理之系爭三筆土地之合法權源
    等情，既如前述，揆諸前開說明，應認被告無權占用原告所
    管理之系爭三筆土地，即獲有相當於租金之不當得利。而查
    ，被告丙○○無權占用原告所管理系爭2081－4 地號之面積
    合計為61.43 平方公尺、無權占用原告所管理系爭2083地號
    土地之面積合計為12.59 平方公尺，至被告丁○○無權占用
    原告所管理系爭2081－4 地號土地之面積為17平方公尺，無
    權占用原告所管理系爭2082－2 地號土地之面積為1 平方公
    尺等情，均詳如前述，而系爭2081－4 地號土地自89年7 月
    迄今之申報地價均為每平方公尺6,300 元，系爭2083地號土
    地自89年7 月起至92年12月止之申報地價均為每平方公尺6,
    300 元，自93年1 月起迄今之申報地價均為每平方公尺6,40
    7 元，系爭2082－2 地號土地自89年7 月迄今之申報地價均
    為每平方公尺6,300 元，此有原告提出之系爭三筆土地之地
    價第二類謄本等件附卷可查，且為被告所不爭執，自堪認屬
    實。本院斟酌系爭三筆土地坐落在新竹市○○路○段620 巷
    內，該經國路二段620 巷內均係公寓住家，沿新竹市○○路
    ○段620 巷步行約三分鐘之路程，可抵達經國路，經國路為
    新竹市主要之交通要道，其上商家林立，交通相當便捷，惟
    系爭2081－4 地號土地係屬溝地，系爭2082－2 地號土地則
    為雜地，前開二筆土地與相毗鄰亦由原告所管理之系爭2083
    地號土地間有數公尺高之高低落差，其旁雜草叢生，而系爭
    20 83 地號土地目前正在興建軍眷大樓等情狀，有本院勘驗
    筆錄及現況照片等件在卷足憑，亦為兩造所不爭執，足認被
    告各所占用如附圖所示系爭三筆土地之位置，因受限於其旁
    之高低落差之地形，則經濟效益尚低，惟交通尚屬便利，因
    認原告請求被告給付相當於租金之不當得利，應按被告無權
    占有系爭三筆土地面積之申報總價之年息百分之5 為計算標
    準始為適當，故依此計算，核算出被告丙○○每年應給付相
    當於租金之不當得利為23,383元（即61.43 ×6300×5 ﹪＋
    12.5 9×6407×5%＝23383 ，小數點以下四捨五入）；被告
    丁○○每年應給付相當於租金之不當得利為5,670 元（18×
    63 00 ×5%＝5670，小數點以下四捨五入）。從而，原告依
    不當得利之法律關係，訴請被告丙○○給付起訴前5 年（即
    自92年9 月1 日起至97年9 月1 日止）相當於租金之不當得
    利共為116,896 元（即61.43 ×6300×5 ﹪×5 ＝96752 ；
    12.59 ×6300×5%×1/3 ＋12.59 ×6407×5%×14/3＝2014
    4 ；96752 ＋20144 ＝116896，小數點以下四捨五入）及自
    起訴狀繕本送達翌日（即97年9 月9 日）起至返還前開占用
    如附圖所示A 、B 、C 、D 、E 、F 部分土地之日止，按年
    給付原告23,383元；訴請被告丁○○給付起訴前5 年（即自
    92年9 月1 日起至97年9 月1 日止）相當於租金之不當得利
    共為28,350元（即18×6300×5 ﹪×5 ＝28350 ，小數點以
    下四捨五入）及自起訴狀繕本送達翌日（即97年9 月9 日）
    起至返還前開占用如附圖所示G 、H 部分土地之日止，按年
    給付原告5,670 元，於法均無不合，所訴應予准許。
三、綜上所述，原告本於管理人代為行使所有人之物上請求權，
    請求被告丙○○應將系爭2081－4 地號土地上，如附圖所示
    編號A 部分面積20平方公尺、D 部分面積13平方公尺、E 部
    分面積27平方公尺、F 部分面積1.43平方公尺之地上物及將
    系爭2083地號土地上，如附圖所示編號B 部分面積12平方公
    尺、C 部分面積0.59平方公尺之地上物均拆除，並將前開占
    用土地返還原告；被告丁○○應將系爭2081－4 地號土地上
    ，如附圖所示編號G 部分面積17平方公尺之地上物及將系爭
    2082－2 地號土地上，如附圖所示編號H 部分面積1 平方公
    尺之地上物均拆除，並將前開占用土地返還原告，及依民法
    第179 條之規定，訴請被告丙○○應給付原告116,896 元及
    自起訴狀繕本送達翌日（即97年9 月9 日）起至返還土地之
    日止，按年給付原告23,383元；被告丁○○應給付原告28,3
    50元及自起訴狀繕本送達翌日（即97年9 月9 日）起至返還
    土地之日止，按年給付原告5,670 元，即屬於法有據，所訴
    均應予准許，至原告逾此部分之請求，則無理由，難予准許
    ，應予駁回。
四、假執行之宣告：
    原告陳明願供擔保，聲請宣告假執行，經核原告勝訴部分，
    核無不合，爰酌定相當之擔保金額宣告之，至原告其餘假執
    行之聲請，因該部分訴之駁回而失所依據，應併予駁回。
五、本件判決基礎俱已臻明確，兩造其餘攻防方法及訴訟資料經
    本院審酌後，核與判決不生影響，無逐一論駁之必要，併此
    敘明。
據上論結，原告之訴為一部有理由、一部無理由，依民事訴訟法
第79條、第85條第1 項前段、第390 條第2 項，判決如主文。
中    華    民    國    98    年    1     月    12    日
                  民事第一庭    法  官  高敏俐
以上正本係照原本作成。
如對本判決上訴，須於判決送達後20日內向本院提出上訴狀。
中    華    民    國    98    年    1     月    12    日
                                書記官  黎秀娟


司法院資訊處製作；財團法人民間司法改革基金會備份。
